【裁判字號】    96,破,164
【裁判日期】    970414
【裁判案由】    宣告破產
【裁判全文】
臺灣臺中地方法院民事裁定               96年度破字第164號
聲  請  人  甲○○
上列聲請人聲請宣告破產事件，本院裁定如下：
    主  文
聲請駁回。
聲請程序費用由聲請人負擔。
    理  由
一、本件聲請意旨略以：聲請人因不善理財，加以銀行鼓勵刷卡
    消費，致聲請人深陷財務困境，而銀行約定高額利息，經年
    累月，龐大債務已非聲請人所能負擔，現聲請人分別積欠中
    國信託商業銀行股份有限公司新臺幣（下同）708,101元、
    台北富邦商業銀行股份有限公司127,173元、台新國際商業
    銀行股份有限公司913,350元、玉山商業銀行股份有限公司
    141,505元、國泰世華商業銀行股份有限公司157,480元、荷
    商荷蘭銀行股份有限公司193,391元、萬泰商業銀行股份有
    限公司98,71 1元，以上負債總金額高達2,339,711元，而聲
    請人現今財產僅206,000元，債務遠超過總資產甚多，確已
    無清償能力。又只要債務人有不能清償債務之情事，即可宣
    告破產，至於宣告破產有無實益，似非宣告破產時所應斟酌
    之要件（台灣高等法院85年抗字第508號裁定）。而台灣高
    等法院高雄分院95年破抗字第3號裁定更表示：「縱（組成
    破產財團）事後破產程序進行中確有破產財團不足清償財團
    費用及財團債務情事，亦僅是否應依同法（破產法）第一四
    八條規定，裁定破產程序終止，然究非宣告破產時之消極要
    件。」故有無破產實益，不應斟酌在是否准許宣告破產中，
    而只是事後是否應依破產法第148條終止破產程序的問題，
    不能倒果為因，變相剝奪人民宣告破產之權利等語。爰依破
    產法第1條、第57條規定聲請宣告破產等語。
二、按破產固係對於債務人不能清償債務者宣告之，但法院就破
    產之聲請得依職權為必要之調查（破產法第63條第2項），
    若債務人確係毫無財產，則破產財團即不能構成，或破產財
    團雖勉可組成，然其破產財團之財產尚不足清償財團費用及
    財團債務時，依破產法第148條規定之意旨，應以無宣告破
    產之實益，而裁定駁回破產宣告之聲請（最高法院86年度台
    抗字第479號裁定照）。次按財團費用包括破產財團之管
    理變價及分配所生之費用、破產債權人共同利益所需審判
    上之費用、破產管理人之報酬，及破產人及其家屬之必
    要生活費及喪葬費，視為財團費用。而財團債務包括破產
    管理人關於破產財團所為行為而生之債務、破產管理人為
    破產財團請求履行雙務契約所生之債務，或因破產宣告後應
    履行雙務契約而生之債務、為破產財團無因管理所生之債
    務，及因破產財團不當得利所生之債務。另財團費用及財
    團債務，應先於破產債權，隨時由破產財團清償之，破產法
    第95條、第96條、第97條亦分別定有明文。
三、經查，本件聲請人所述，其負債金額為2,339,711元，固有
    其提出之債權人清冊為證，而其雖謂現有財產僅206,000元
    等語，固據其提出華南商業銀行西螺分行於民國97年1月4日
    簽發之該行支票影本1紙為證，惟經本院函查結果，該紙支
    票業於97年3月17日由第三人林淑美提示兌領，此有該行於9
    7年3月17日以華螺存字第97022號函附卷可稽，則聲請人是
    否尚有該財產，即非無疑。而經本院依職權調查聲請人之財
    產狀況，聲請人現存並無任何積極財產，有稅務電子閘門財
    產調件明細表在卷可稽，復經聲請人自陳在卷，是本件聲請
    人並無任何積極財產可資組成破產財團，應堪認定。另查聲
    請人之所得情況，其94、95年度之薪資所得分別僅為75,000
    元、1,515元，此有本院依職權查詢之稅務電子閘門所得調
    件明細表在卷可證。而本院於97年3月13日以中院彥民儒96
    破164字第27765號函命聲請人提出就業情形，聲請人迄未陳
    報，縱將聲請人將來可能之薪資收入列入破產財團，其金額
    當屬有限，且須俟聲請人持續工作而陸續取得薪資後，始得
    為破產程序之進行，當與破產程序之意旨不符。至於聲請人
    雖具狀陳述：聲明捨棄破產法第95條第2項規定必要生活費
    之優先扣除權利，其個人生活問題，已另尋其他親友協助等
    語，並出具生活費權利捨棄切結書為證。然破產財團之財產
    應優先清償財團費用及財團債務，財團費用包括破產人及其
    家屬之必要生活費。而破產人及其家屬必要生活費用之支出
    ，為保障生存權所必需，非聲請人所能任意拋棄，為支付聲
    請人及其家屬之必要生活費用（按本院以前函命聲請人提出
    每月生活費用及可扶養之人，聲請人迄未陳報），破產財團
    之組成，勢必益形減少，致無法支付相關破產程序費；且本
    件如宣告聲請人破產，聲請人尚須支付破產管理人之報酬，
    而破產管理人之報酬，通常依案件之繁簡須費數萬元至數十
    萬元不等，本件雖較為單純，然破產管理人亦應有相當之報
    酬。而如前所述，聲請人既無積極財產，於聲請人尚需支付
    其與家屬之必要生活費之情形下，則如何支付破產管理人之
    報酬。況破產程序一旦進行，除須支付破產管理人之報酬外
    ，另有破產程序進行所需支出之費用，諸如破產管理人應清
    查、整理債務人之財產狀況，並編造債權表及資產、召開債
    權人會議、行使其他權限等，無一不以破產財團之財產支出
    ，是依聲請人所述其可能取得之財產於扣除上開破產管理人
    之報酬、破產程序進行所需之費用及其家屬之必要生活費後
    ，應已無餘額可供構成破產財團，自無法清償破產債權，揆
    諸前揭說明，本件聲請人聲請宣告破產即無實益，要無宣告
    破產徒生耗費之必要。從而，聲請人所為本件破產宣告之聲
    請，為無理由，應予駁回。
四、末者，我國之破產法制，不論係債務人為法人抑或自然人，
    債務種類亦不問信用貸款或一般商業上借貸，凡符合破產要
    件者，均適用同一破產程序。然破產程序對於向銀行辦理信
    用貸款者之自然人而言，該法制無法妥適因應並符合債務人
    、債權人之需求。尤其就本件而論，聲請人積欠者均為刷卡
    消費，債權人均為金融機構，其相較於其他，法律關係較為
    單純，鑒於現今負債者激增，已衍生為社會問題，為使負債
    者得依一定之程序清理其債務，以調整其與債權人及其他利
    害關係人之權利義務關係，保障債權人之公平受償，並謀求
    負債者經濟生活之更生及社會經濟之健全發展，立法院制定
    消費者債務清理條例，已於97年4月11日生效施行，是聲請
    人得經由該條例獲得更生或清算之機會。參酌消費者債務清
    理條例之立法精神，諸如考量債務人生存權保障，兼衡以債
    權人利益，預防債務人道德危機等，凡與現行破產法不相違
    背者，法院於依職權裁量有無宣告破產之必要性時，併為參
    酌，附予敘明。
五、依破產法第5條、民事訴訟法第95條、第78條，裁定如主文
    。
中    華    民    國    97    年    4     月    14    日
                  民事第二庭  法  官  楊國精
正本係照原本作成。
如不服本裁定，應於送達後10日內向本院提出抗告狀，並繳納抗
告裁判費新臺幣1,000元。
中    華    民    國    97    年    4     月    14    日
                              書記官


司法院資訊處製作；財團法人民間司法改革基金會備份。
